【裁判字號】    90,上易,152
【裁判日期】    901120
【裁判案由】    給付工程款
【裁判全文】
台灣高等法院民事判決  九十年度上易字第一五二號
    上  訴  人  三杰機械有限公司
    法定代理人  周榮浪
    被  上訴人  協固國際股份有限公司
    法定代理人  謝振瑞
右當事人間請求給付工程款事件，上訴人對於中華民國九十年一月十日臺灣臺北地方
法院八十九年度訴字第一一九五號第一審判決提起上訴，本院判決如左：
    主    文
上訴駁回。
第二審訴訟費用由上訴人負擔。
    事    實
甲、上訴人方面：
一、聲明：
  (一)原判決廢棄。
  (二)被上訴人應給付上訴人新台幣（下同) 柒拾伍萬零佰零肆元及自民國（下同）
    八十九年二月七日起至清償日止按週年利率百分之五計算之利息。
  (三)第一、二審訴訟費用由被上訴人負擔。
二、陳述：除與原判決所載相同者，予以引用外，補述略稱：
  (一)被上訴人對上訴人為天祥大樓工地小包之事實並不爭執，因此承攬人係盈富鋼構
    股份有限公司（下稱盈富公司）或盈運股份有限公司（下稱盈運公司）實無關緊
    要。
  (二)就八十七年十一月十三日「天祥大樓各施工廠商協調紀錄」（下稱系爭協調紀錄
    ）文字內容，其重點有二，其一為若承攬人未請款及追加的金額超過四、五二０
    、三七五元時，超過部分依比例優先支付各承包商暫扣款項金額，其餘再支付承
    攬人；其二為四、五二０、三七五元部分先扣除承攬人積欠被上訴人之債務一、
    ０八九、０００元後，餘三、四三一、三七五元由各廠商比例均分。即被上訴人
    承諾直接將工程款給付各廠商之意，其法律性質即屬債務承擔契約。依民法第三
    百條規定，債務承擔契約無須債務人之同意，故代表承攬人盈富公司參與協調之
    陳彥文於該次協調會時到場後，縱未在協調紀錄上簽名，並不影響該債務承擔契
    約之效力。況陳彥文在原審亦供稱：「當時這些錢分給各承包商我們同意」，尤
    見承攬人亦同意被上訴人承擔其債務。
  (三)協調紀錄內記載：「以上合約金額為依據盈運未請款及追加的部分四、五二０、
    三七五元，若盈運未請款及追加款項金額超過四、五二０、三七五元時，依比例
    優先支付各承包商暫扣款項金額，其餘在(再)支付給盈運。」等字句，可證明被
    上訴人確實承諾將工程款直接支付小包商。詎料被上訴人竟違背協調承諾，不將
    工程款交付各小包，而逕於八十九年一月十日與盈運公司關係企業之盈富公司達
    成尾款協議，而將款項直接交付盈富公司，而盈富公司僅交付上訴人一十五萬四
    千九百元（此乃盈富公司自行交付金額，並非依協調紀錄付款），其餘不足之七
    十五萬三百零四元（不含稅），自應由被上訴人依協調承諾負給付之責。
三、證據：除援用第一審所提證據外，補提：支票及退票理由單影本一件為證。
乙、被上訴人方面：
一、聲明：如主文所示。
二、陳述：除與原判決所載相同者，予以引用外，補述略稱：
  (一)八十七年十一月十三日之系爭協調紀錄上所載之盈富未請款及追加部分0000000
    元，乃工程款預估值，係被上訴人依照設計圖面之鋼構重量加以初步估算，尚未
    與盈富公司會算，並非盈富公司施工之實際鋼構重量，故正確之工程款金額，自
    應以實際施工之重量為準。又，系爭協調紀錄上所記載之上訴人等承包商之應領
    金額、暫扣金額及合約金額，係由上訴人等承包商參考前揭被上訴人與盈富公司
    間於施作中途暫計之預估值自行計算得出，非訴外人盈富公司於系爭協調會議當
    時對被上訴人之實際債權總額，就此部分，被上訴人否認其真正。
  (二)退萬步言，縱認系爭協調會議成立，其法律性質亦非債務承擔：
  １、查系爭協調記錄中記載：「以上金額為依據盈運未請款及追加的部分0000000
      元，若盈運未請款及追加的金額超過0000000元時，依比例優先支付各承包商
      暫扣款項金額，其餘在（再）支付給盈運。NT0000000部分由協固先行扣除盈
      運積欠0000000後，餘NT0000000，各廠商先領款項由NT0000000依比例均分」
      ，可知，係上訴人等承包商要求盈運公司讓與對被上訴人之債權。基於任何人
      無法讓與不屬於自己之權利之法理，系爭協調記錄因債權人盈富公司之代表到
      場後，不同意系爭協調記錄之內容，而不生債權讓與之效力。被上訴人並不因
      參與該協調會議而與上訴人產生債權債務關係。
  ２、再者，若如上訴人所言，系爭協調記錄之法律性質係債務承擔，主張由被上訴
      人承擔盈運公司對上訴人等承包商之債務（被上訴人否認之），則系爭協調紀
      錄之金額應以盈運公司對上訴人等承包商之債務作為債務承擔之標的，而非如
      系爭協調記錄所記載之以被上訴人對盈運公司之債務作為債務承擔之標的，故
      上訴人之主張，顯不符情理，亦於法無據。
  ３、退步言之，依系爭工程承攬合約第六條之約定，被上訴人之付款義務係隨盈富
      公司之施工進度而產生，於系爭協調會議當時，盈富公司尚未完成系爭工程，
      自無從取得對被上訴人之工程款債權，縱系爭協調會議達成讓與合意，亦無從
      讓與盈富公司對被上訴人尚未取得之債權。
  (三)緣上訴人主張其就系爭工程之合約金額為九十五萬零四百六十四元，可領之金額
    為九十萬五百零四元，然依照上訴人公司與盈運公司之工程合約記載，工程總價
    應實作實算，惟遍查卷證，並未發現上訴人提出任何證據舉證所做之工作數量若
    干？又係如何得出合約金額與可領金額，被上訴人否認其真正。
三、證據：除援用第一審所提證據外，補提：天祥大樓各施工廠商協調記錄、被上訴
    人內部記錄及計算文件影本各一件為證。
    理    由
一、本件上訴人起訴主張訴外人盈運公司前向被上訴人承攬天祥大樓鋼構製作按裝工
    程，並將其中之鋼梯製作工程發包上訴人承作，嗣於八十七年七月中旬工程施工
    中途，盈運公司發生財務危機，無力繼續完成工程，被上訴人主動出面邀集盈運
    公司及包括上訴人在內之各小包廠商協調，承諾倘上訴人及其他小包廠商繼續進
    場為被上訴人完成本件工程，被上訴人同意直接付款給小包廠商。上訴人及其他
    小包廠商為被上訴人完成工程後，被上訴人於八十七年十一月十三日與包括上訴
    人在內之施工廠商進行會算工程款，經確認盈運公司未請款之金額為四百五十二
    萬三百七十五元，扣除盈運公司積欠被上訴人公司之一百零八萬九千元，餘三百
    四十三萬一千三百七十五元，另確認各廠商之合約總金額為三百六十萬二千九百
    四十三元，上訴人合約之金額為九十五萬零四百六十四元，前開盈運公司未請款
    餘額三百四十三萬一千三百七十五元由各施工廠商按比例均分，故據此協議，上
    訴人可領之工程款金額為九十萬五千二百零四元。嗣經被上訴人通知上訴人及其
    他施工廠商前往被上訴人公司領款時，被上訴人竟藉故推稱盈運公司未請款餘額
    僅為一百二十一萬一千零九元，故上訴人及其他施工廠商可得領取之工程款亦僅
    限於上開金額之範圍內由所有廠商按合約金額比例分配。上訴人僅得十五萬四千
    九百元，尚有餘款七十五萬零三百零四元尚未獲償。上訴人於八十九年一月廿九
    日發函催告，限被上訴人於函到五日內給付所欠工程款七十五萬零三百零四元，
    被上訴人於八十九年二月一日收受催告函，未於催告期限內給付，自應於催告期
    滿之翌日起負遲延責任，為此訴請被上訴人給付七十五萬零三百零四元及自八十
    九年二月七日起至清償日止按週年利率百分之五計算之遲延利息。
二、被上訴人則以：被上訴人係與訴外人盈富公司締結系爭工程承攬合約，兩造間並
    無任何承攬或契約關係，系爭協調會議因盈富公司之代表不同意協商條件，並未
    達成任何協議，該協調會議記錄不發生任何法律效力，上訴人不得執此向被上訴
    人為任何請求；況被上訴人業於八十九年一月十日給付全部工程尾款一百二十一
    萬一千零九元與盈富公司，嗣由上訴人等下包廠商按比例領取，並同意與盈富公
    司自行解決工程款債權債務關係，上訴人自不得再向被上訴人請求等語，資為抗
    辯。
三、本件上訴人主張訴外人盈運公司前將被上訴人天祥大樓鋼梯製作按裝工程，其中
    之鋼梯製作工程發包上訴人承作之事實，業據提出工程承攬合約書影本一份為證
    ，並為被上訴人所不爭執，堪信為真。又，上訴人主張被上訴人於八十七年十一
    月十三日與包括上訴人在內之施工廠商召開系爭協調會議，依該會議記錄，被上
    訴人已同意直接付款給小包廠商乙節，固據提出經被上訴人公司人員黃文亮、張
    志強簽名之協調會議記錄影本為證，惟此為被上訴人所否認，並以前揭情詞置辯
    。經查：
  (一)系爭工程乃被上訴人與訴外人「盈富公司」簽訂工程承攬契約，並富盈公司將其
    中鋼梯製作工程部分授權其關係企業「盈運公司」發包與上訴人施作，有卷附工
    程承攬合約書二件及盈富公司致兩造之存證信函影本可稽（見原審卷第九至十六
    頁、第四一至五０頁、第五十八頁），合先敘明。
  (二)稱承攬者，謂當事人約定，一方為他方完成一定之工作，他方俟工作完成，給付
    報酬之契約，民法第四百九十條第一項定有明文。故承攬報酬為承攬人得向定作
    人行使之權利。上訴人主張被上訴人已承擔盈運公司對其之債務云云，固據提出
    經被上訴人公司人員黃文亮、張志強簽名之八十七年十一月十三日「天祥大樓各
    施工廠商協調記錄」為證，惟依該會議記錄記載：「以上合約金額為依據盈運未
    請款及追加的部分4,520,375元，若盈運未請款及追加的金額超過4,520,375元時
    ，依比例優先支付各承包商暫扣款項金額，其餘在支付給盈運。NT$4,520,375部
    分由協固先行扣除盈運積欠0000000後，餘NT$3,431,375，各廠商先領款項由NT$
    0000000 依比例均分。」等語，（見原審卷第十七頁），姑不問黃文亮及張志強
    是否有代表被上訴人為該承諾之權限，就上開協調記錄之內容觀之，係被上訴人
    與上訴人等承包商間就被上訴人應給付與盈運公司之報酬之支付方式為協議，非
    被上訴人承諾支付盈運公司對各承包商應給付之報酬，上訴人主張依系爭協調記
    錄，被上訴人已承擔盈運公司之債務云云，委無足採。
  (三)又，被上訴人為應給付承攬報酬與盈富公司之債務人，自無權將盈富公司對被上
    訴人之債權讓與上訴人等承包商，且盈富公司並未在系爭協調紀錄簽字承認，此
    有證人即被上訴人公司人員張志強及證人即代理盈富公司出席之陳彥文於原審證
    述屬實（見原審卷第五十六、六十八頁），並為兩造所不爭執，則上訴人主張依
    系爭協調記錄直接向被上訴人請求給付工程款，尚非有據。
  (四)上訴人於原審雖舉盈富公司八十九年六月十二日存證信函（見原審卷第五十八至
    六十一頁），主張盈富公司已同意該協商內容云云，然查，該函內容僅表示上訴
    人於協調會後提示協調會議記錄並詢問盈富公司，盈富公司曾表示同意，然八十
    七年十一月十三日所為之「天祥大樓各施工廠商協調紀錄」所為之協議已經盈富
    公司代表陳彥文當場拒絕簽名同意，而確定不成立，且該協調會議並未為保留之
    記載，自不能以嗣後盈富公司對上訴人為同意表示，即逕使該協調內容生效拘束
    被上訴人，是前開存證信函難為上訴人有利之認定，而使原未成立之協調會內容
    重新成立生效。至上訴人主張，被上訴人公司前已清償部分款項，並舉證人林韻
    宜為證，然依其證言：「我是昇達鋼鐵公司員工，我們公司跟盈富公司就天祥的
    工地也有債權約七百多萬，（提示系爭協調會議記錄）這是第二次的協調會，沒
    有人通知我參加，第一次協調會我有參加，第一次協調會大概在八十七年八月初
    ，參加的人就是第二次協調會參加的廠商以及我們公司，會議的內容大概是這個
    工地剩餘的工程款，請廠商繼續完成工程之後照債權比例來分，當時大家同意以
    盈富的名義開立帳戶來向協固領錢，盈富的大小章交由我來保管，當時各廠商的
    比例幾乎都已確定，所以帳戶裡的債權都以這個債權比例來分，當初協固答應給
    盈富的錢是超過廠商所有的債權，但後來給的並不足，本來協固承諾廠商後續的
    部分都會給足廠商。這大小章及付款的方式都是在第一次協調會後給我的。」等
    語（見原審卷第一０三頁），可知被上訴人前所為之清償對象仍為盈富公司，而
    非包括上訴人之各小包廠商，亦不足認上訴人等下包廠商因八十七年八月之第一
    次協議取得工程款之直接請求權。
四、從而，上訴人主張本於系爭八十七年十一月十三日之協調會議記錄請求被上訴人
    給付工程款七十五萬零三百零四元，及自八十九年二月七日起至清償日止按週年
    利率百分之五計算之利息，洵屬無據，不應准許。其假執行之聲請亦失所附麗，
    應併予駁回。原審為上訴人敗訴之判決，及駁回其假執行之聲請，並無不合。上
    訴意旨指摘原判決不當，求予廢棄改判，為無理由，應予駁回。
五、本件事證已臻明確，兩造其餘攻擊防禦方法及證據資料，核與本件判決結果不生
    影響，毋庸一一論述，併予敘明。
六、據上論結，本件上訴為無理由，依民事訴訟法第四百四十九條第一項、第七十八
    條，判決如主文。
中      華      民      國    九十      年     十一     月    二十      日
                                  民事第十五庭
                                      審判長法  官  劉  靜  嫻
                                            法  官  李  錦  美
                                            法  官  陳  昆  煇
右正本係照原本作成。
不得上訴。
中      華      民      國    九十      年     十一     月    二十二    日
                                            書記官  顧  正  榕


司法院資訊處製作；財團法人民間司法改革基金會備份。
